【裁判字號】    98,簡上,169
【裁判日期】    990623
【裁判案由】    確認袋地通行權
【裁判全文】
臺灣高雄地方法院民事判決             98年度簡上字第169號
上  訴  人  甲○○
訴訟代理人  周村來律師
            周元培律師
被上訴人    乙○○
訴訟代理人  蘇新竹律師
上列當事人間請求確認袋地通行權事件，上訴人對於民國98年2
月27日本院高雄簡易庭98年度雄簡字第151 號第一審判決提起上
訴，本院管轄之第二審合議庭於民國99年6 月2 日言詞辯論終結
，判決如下：
    主  文
上訴駁回。
第二審訴訟費用由上訴人負擔。
    事實及理由
一、上訴人主張：上訴人之母林麗美所有坐落如附圖所示高雄縣
    岡山鎮○○段（下稱同段）第298-8 地號之土地，東鄰同段
    298-9 、西鄰同段298-5 、298-6 、298-13、298-7 、298-
    14 等 地號，北接同段302-6 、302-7 等地號，上開地號土
    地均已為第三人建屋使用，無法通行，僅能由南側通行至最
    近道路即高雄縣岡山鎮○○路（即同段402-73、402-74道路
    用地），通行方式需利用南側相鄰之同段第298-19地號土地
    及與被上訴人所有之相鄰之同段402- 14 地號土地（下稱系
    爭土地），故298-8 地號土地係屬袋地。上訴人所有建物（
    即高雄縣岡山鎮○○段6436建號房屋，門牌號碼高雄縣岡山
    鎮○○路70號，下稱系爭房屋）位於系爭298-8 地號土地上
    ，上訴人並於97年11月26日登記取得該地之地上權。系爭房
    屋因位於袋地之上，無法通往最近之道路即高雄縣岡山鎮○
    ○路，而有使用鄰地通行之必要。上訴人自民國（下同）63
    年起，即利用財政部國有財產局所有同段第298-19地號土地
    及系爭土地通行至公路（維新路）。詎系爭土地嗣經高雄縣
    岡山鎮公所徵收開闢為維新路，因徵收道路自15米減縮寬度
    為11米，系爭土地乃餘1 平方公尺未被徵收，然被上訴人將
    系爭土地出租他人做為攤位使用，致上訴人無法正常出入通
    行。為此於原審依據袋地通行權之法律關係，求為判決：
    （一）確認上訴人對系爭土地有通行權。（二）被上訴人應
    將系爭土地如附圖甲案所示402-14B 部分面積0.61平方公尺
    留作通路供上訴人通行，並不得在通路上營建或為其他妨阻
    上訴人通行之行為。惟原審誤認上訴人所有系爭房屋非位於
    袋地之上，且以上訴人不得為自身通行之用，限制被上訴人
    將系爭土地出租為由，判決駁回上訴人之請求。惟298-8 地
    號土地為袋地一節，業經原審法官於96年12月7 日至現場勘
    驗屬實，且系爭房屋由南側與維新路聯絡時，固可經由、
    298-19地號、系爭土地到402-74地號之道路用地或、
    298-19地號接299-21地號到402-74地號道路用地或298-19
    地號接298-18地號接402- 11 地號到402-73地號道路用地等
    方式對外聯絡，然而上開方式都要接299-21地號及
    298-18地號再接402-11地號才能到達402-73地號及402-74地
    號之維新路，而299-21地號及29 8-18 地號及402-11地號其
    使用分區與系爭土地均為第一種商業區，而且位於系爭袋地
    之左右兩旁，並非正面通行，顯與民法第787 條之通常使用
    有所不合。何況各該所有權人會伺機出租他人，上訴人還要
    再行訴訟，浪費司法資源，而應以為最適宜之對外聯絡途
    徑，並符合民法第787 條所稱之通常使用情形。原審誤認上
    訴人可以之橫行方式對外聯絡，顯然不切實際。又系爭
    土地雖無固定之附著物，但此係因上訴人早在96年間聲請法
    院辦理假處分，禁止設置所致，且被上訴人之承租人蕭至貞
    於99年4 月9 日之勘驗期日當日雖未占用系爭土地，僅占用
    402-74地號之道路用地擺攤，但於其餘日期均於系爭土地設
    攤占用，阻礙上訴人進出。又上訴人請求通行系爭土地，為
    正當法律權利之行使，並無被上訴人援引高法院97年度台上
    字第1399號判決所指個人特殊用途或道路市容整齊美觀之事
    容考量等情事。另上訴人租用298- 19 地號土地，係為專供
    通行使用，並無出租第三人擺攤使用，被上訴人指稱上訴人
    係為獲取便於出租攤位之利益而提起本件訴訟云云，與事實
    不符。另維新路上之攤位眾多，且均為違法之攤位，此有高
    雄縣岡山鎮公所以96年6 月28日岡鎮字第0960016843號函，
    要求高雄縣警察局岡山分局加強取締攤販之函文及該所懸掛
    之「超越水溝設攤位，屬於妨害交通，依規定強制取締」、
    「還路給用路人，本路段路邊禁止設攤」之布條可證。準此
    ，系爭土地附近之攤位既是非法擺設，即無最高法院88年台
    上字第2864號判決之援用。又系爭土地位於維新路旁水溝邊
    ，面積僅1 平方公尺，但長度有八米、寬度僅20公分，目前
    由被上訴人出租予第三人擺攤使用，常故意逾界竊佔上訴人
    承租之298-19國有地，且其擺設攤位阻礙上訴人通行至維新
    路，事實甚為明確。因此被上訴人在不及一坪之土地出租兩
    個攤位收取租金，係屬權利濫用。上訴人非經過被上訴人所
    有之系爭土地絕對無法通行至維新路，因為298-21地號、
    298-20地號、298-18地號雖為國有財產局之土地，但非舊有
    道路，且與維新路平行，又有攤位擺設其上，無法通行。被
    上訴人辯稱上訴人可由上開土地通行，顯無理由。又298-19
    地號雖也可經過298-21地號，但上訴人已租用298-19 土 地
    ，無必要再使用298-21地號土地。另402-11地號土地屬吳秀
    鳳所有，與298-19地號土地雖有85公分之連接，但車輛無法
    通行，而且又是斜線，不符通行效益，所以只有經過被上訴
    人所有之系爭土地到維新路為最適宜之方式。原審判決認事
    用法顯然有誤，爰依法提起本件上訴，聲明求為判決：
    （一）原判決廢棄。（二）確認上訴人對被上訴人所有之系
    爭土地有通行權。（三）被上訴人應將其所有系爭土地如附
    圖甲案所示402-14B 部分，面積0.61平方公尺留作通路供上
    訴人通行，並不得在通路上營建或其他妨礙上訴人通行之行
    為。（四）第一、二審訴訟費用由被上訴人負擔。
二、被上訴人則以：按「民法第787 條所定之通行權，係為促進
    袋地之利用，而令周圍地所有人負容忍通行之義務，為對周
    圍地所有權所加之限制，故其通行範圍應以使土地（袋地）
    得為『通常使用』為已足，不得因通行權人個人特殊用途、
    或道路是否整齊美觀之市容考量，而損及周圍所有人利益」
    ，有最高法院97年台上字第1399號判決意旨可參，又「主管
    機關因應需要，每於公路尤其市街設置停車位、攤位等，以
    增進土地之利用，故就依法令設置之停車位、攤位等，土地
    所有人即不得本於所有權請求除去之」，亦有最高法院88年
    台上字第2864號判例可資參照。查系爭土地面對維新路，該
    區域為岡山鎮歷史悠久之傳統市場，營業時間約為每日早晨
    至中午十一、二點之數小時，整條維新路左右兩側排列攤販
    ，車水馬龍，中間僅可容人與機車通行，惟下午休市○道路
    即呈淨空狀態，人車均可自由通行，有卷附現場照片可稽，
    另自現場攤販照片可知，現場攤販均擺設於維新路兩側路肩
    ，後方與建物間留有空間可供通行，另攤販與攤販間亦有通
    路可供出入，故維新路兩旁住家於市場營業時間，均利用此
    等攤販與房屋間之通道、或攤販與攤販間之通道通行，此為
    現場道路之普遍利用狀況，是以，其餘住戶於市場上午營業
    時間，既均利用攤販間之空間通行出入，則上訴人亦可利用
    此等方式出入，並無任何出入受有妨礙之情形，而市場下午
    休市後，因攤販業已撤收，故現場道路淨空，人車均可任意
    通行進出，尤無出入受有妨礙之可能，又上訴人縱不行經被
    上訴人之402-14地號土地，仍可透過周圍298-19地號接
    298-21 地 號接298-18或402-11地號土地，而上揭土地均為
    空地可通行至維新路，並非無其他適宜之通路可供通行。則
    上訴人主張其提起本訴可直行維新路，且「直行」總比「橫
    行」適宜云云，並無可採。何況「橫行」亦可證明能通行之
    事實。又被上訴人所有之系爭土地為商業區○地○○○道路
    用地，非作為通行用途，此有卷附岡山鎮公所分區使用證明
    書可稽，且現場為歷史悠久之傳統市場區域，被上訴人於私
    有土地上出租他人設置流動攤販，亦與道路使用現狀相符，
    難認有何違背法令之處，況依維新路兩側於市場營業時間布
    滿攤販，現場住戶如需出入即利用攤販間通道，下午即無任
    何妨礙，此為民眾數十年來已習以為常之普遍現象，上訴人
    縱因市場設攤而通行受有部分限制（如大型車輛無法進入）
    ，惟此既為市場設攤之正常現象，且實際上聯絡通路非完全
    斷絕，仍屬合理、通常使用之範圍，上訴人自不得據此主張
    「不能為通常之使用」，並請求確認通行權之存在。又上訴
    人95年間向國有財產局台灣南區辦事處承租國有土地298-19
    號14平方公尺土地，有卷內之國有基地租賃契約書可稽，依
    該租賃契約書內基地座落欄記載：「鐵棚（下為水泥地兼出
    入通道）」等語，足見上訴人承租上揭國有土地之目的係供
    298-8 地號土地作出入通道之用，依法自無通行被上訴人所
    有之系爭土地之必要。上訴人使用土地與道路間既非無適宜
    之通行方式，且縱有流動攤販，亦不足以影響其通常使用，
    自與民法第787 條要件不符。末按「權利之行使，不得違反
    公共利益，或以損害他人為主要目的」及「行使權利，履行
    義務，應依誠實及信用方法」。民法第148 條第1 項、第2
    項定有明文。上訴人以每月新台幣（下同）491 元之低廉租
    金（參見租賃契約）承租岡山段298-19號土地，卻不作通行
    之用，而將之出租攤販設立攤位，出賣水果或魚貨，每月收
    取三萬餘元之高額租金。因被上訴人402-14地號土地在
    298-19 號 土地之前，又靠近維新路，被上訴人出租予流動
    攤販設攤，致上訴人無法收取較高租金而不滿。今依維新路
    攤販情況，在攤販營業時段內，縱使被上訴人之土地未出租
    他人設攤，上訴人之出入亦與目前情況相同，無法暢行無阻
    ，則上訴人主張所謂通行係指24小時均可通行云者，應無理
    由。足見上訴人提起本件訴訟，對被上訴人實欠公允，而有
    權利濫用之情形，本件上訴為無理由，爰答辯聲明：上訴駁
    回。
三、兩造不爭執事項：
（一）上訴人所有之門牌號碼高雄縣岡山鎮○○段6436建號即門
      牌號碼高雄縣岡山鎮○○路70號建物，係坐落於系爭高雄
      縣岡山鎮○○段298-8 地號土地，系爭298-8 地號土地南
      邊連接上訴人所承租之同段298- 19 地號土地、被上訴人
      所有之系爭土地、402-74地號土地（即維新路），東側為
      299-21地號土地，西側依序為298-21、298-20、298-18
      等地號土地；該299-21、298-19、298-21、298-20、
      298-18等地號土地均為訴外人財政部國有財產局所有。
（二）被上訴人所有前開同段段402-14地號土地出租他人擺攤，
      營業時間至下午一時。
四、兩造之爭點：
（一）系爭298-8 地號土地是否屬袋地？
（二）如屬袋地，是否必須通行被上訴人所有系爭402-14地號土
      地？
五、本院之判斷：
（一）上訴人主張系爭298-8 地號土地為袋地一節，原審於96
      年12月7 日至現場勘驗結果，確認系爭房屋坐落於29 8-8
      地號土地上，前後分二棟，二棟間之空間為封閉式，二棟
      有門相通，後棟有一後門，後門通類似防火巷巷道，但兩
      側現在已被建築物阻擋，無法直接通到外面道路。29
      8-19號土地現為空地。二棟間的空地中一側為鐵門，鐵門
      通類似防火巷巷道，但巷道的一側鄰接另一戶的鐵門等情
      ，此有該日之勘驗筆錄1 份在卷可查（見原審卷41頁），
      且本院於99年4 月9 日至現場勘驗結果，亦認為系爭房屋
      之左、右、北端均房舍，南側則依序為國有財產局所有之
      298-19地號、被上訴人所有之系爭土地，顯然未臨接維新
      路，此亦有當日之勘驗筆錄1 份在卷可查，並有原審法院
      囑託高雄縣岡山地政事務所繪測之複丈成果圖（即本判決
      附圖）1份在卷可資比對，從而上訴人主張系爭298-8地號
      土地未臨路而屬袋地一節，堪值採信。
（二）又系爭298-8 地號土地雖為袋地，但上訴人可否主張民法
      第787 條袋地通行權而通行被上訴人所有系爭土地？
   1、按「土地因與公路無適宜之聯絡，致不能為通常使用時，
      除因土地所有人之任意行為所生者外，土地所有人得通行
      周圍地以至公路。前項情形，有通行權人應於通行必要之
      範圍內，擇其周圍地損害最少之處所及方法為之；對於通
      行地因此所受之損害，並應支付償金。第779 條第4 項規
      定，於前項情形準用之。」，民法第787 條定有明文。而
      土地是否與公路無適宜之聯絡致不能為通常之使用，應斟
      酌土地之形狀、面積、位置及用途定之。
   2、經查，原審於96年12月7 日至現場勘驗298-8 地號土地之
      使用情形及該地與公路之聯絡情形，當日勘驗筆錄載明上
      訴人於298-8 地號土地上建有系爭房屋等情，足認298-8
      地號目前仍得維持供上訴人建屋居住使用之通常使用狀態
      。
   3、又查，本院於99年4 月9 日至現場勘驗298-8 地號土地可
      否利用周圍地即298-19地號、402-14地號、299-21地號、
      298-20地號、402-11地號等土地與維新路（即402-73地號
      、402-74 地號）之聯絡使用情形，確認：
    (1)系爭房屋位於298-8 地號土地上，298-8 地號前方（南側
      ）之298-19地號土地為國有財產局所有，現由上訴人租用
      中，目前為水泥路面之空地；系爭土地位於298-19地號與
      402-74地號土地之間，呈現狹長之三角形形狀，橫在
      298-19地號土地之前（南側），現為水泥空地，沒有固定
      之附著物。系爭土地前擺設之攤位未占用系爭土地而是占
      用402- 74 地號土地。
    (2)299-21地號土地亦為水泥路面，現為空地，屬於國有財產
      局所有，目前出租中，其尚無固定之附著物，但有擺設攤
      位。299-21地號土地及前方之道路，在勘驗當日沒有擺攤
      ，但上訴人提出之照片，顯示曾有人擺攤。
    (3)依現況，298-8 地號土地對外通行可經由298-19地號接
      系爭土地到402-74地號道路用地。298-19地號接299-21
      地號到402-74地號道路用地。298-19地號接198-18地號
      接402-11地號到402-73地號道路用地。
    (4)402-74地號、702-73地號及其他相鄰土地均為市○○○○
      道路用地，道路兩側均擺攤，中間留一台汽車寬度之路面
      供通行，兩台汽車無法會車，人潮、機車甚多，攤位也甚
      多，多數占用道路用地擺攤，市場人潮在下午1 點多收攤
      後散去，上午擺攤時間道路通行汽車困難，據向被上訴人
      租用之攤商蕭至貞表示，她的攤位設在道路用地，偶爾使
      用被上訴人之土地置放物品，通常在上訴人的車子出去之
      後才擺攤，如果車子沒有出去也會擺攤，但在車子要出去
      時，也會移動攤位讓車子出去，不會影響上訴人出入。
    (5)上訴人以步行方式出入道路用地，依現況之情形，
      均可通行，但上午市場營業時間汽車出入不便，原因在於
      機車潮、人潮、兩側攤位及道路寬度造成不便。以上有當
      日之勘驗筆錄1 份在卷可查。
   4、綜上所述，298-8 地號土地雖為袋地，但上訴人已租用29
      8-19號地號之國有土地供通行，且其周圍之土地即系爭土
      地、299-21地號、298-20地號、402-11地號均為水泥空地
      ，未有任何附著物，於市場非營業時間，因維新路屬於攤
      販淨空狀態，上訴人可自由地經上開周圍地步行至維新路
      或驅車經由298-19地號、系爭土地通行至維新路。即便係
      在上午市場營業時間，上訴人亦未受周圍地所有權人之阻
      撓，而得以步行之方式，利用攤位與騎樓建物間之空隙或
      攤位間之空隙聯絡至維新路，足認298-8 地號土地與維新
      路間並非無適宜之聯絡。至於上訴人主張於上午市○○○
      ○段無法開車自由進出維新路一節，經查，系爭土地之承
      租人蕭至貞於本院勘驗時，在場表示，伊的攤位設在道路
      用地，偶爾使用被上訴人之系爭土地置放物品，通常在上
      訴人的車子出去之後才擺攤，如果車子沒有出去也會擺攤
      ，但在車子要出去時後也會移動攤位讓車子出去，不會影
      響上訴人出入等語，足見被上訴人於蕭至貞擺攤時間，亦
      得驅車通行至維新路。又上訴人之汽車於市場營業時間進
      出，需蕭至貞挪動攤位雖略有不便，但因系爭土地面積僅
      約1 平方公尺，長度有八公尺、寬度僅20公分，故上訴人
      欲驅車通過被上訴人之系爭土地，蕭至貞僅係花數分鐘之
      須臾時間即可移攤，可供上訴人通行。又市場營業時間內
      ，人潮、機車潮甚為蜂擁，可謂車水馬龍，加上兩側攤販
      擺攤，佔據路面，使得可供通行之路面甚窄，僅餘一輛汽
      車寬度可通行，無法會車，且汽車通行時為避免撞傷不斷
      湧至之行人或機車，亦須走走停停甚為不便，故市場內之
      商家亦甚少於營業時間內以汽車出入維新路，是以縱使被
      上訴人未將系爭土地出租設攤，上訴人於市場營業時間內
      欲以汽車通行維新路，亦多所不便。
（三）綜上所述，本院綜合觀察298-8 地號土地與上開周圍地及
      系爭土地均位於維新路市場內之特殊地理位置及附近商家
      之道路利用情形，認為298-8 地號土地有上述3 種聯絡途
      徑可聯絡至維新路，故298-8 地號土地並未有無適宜聯絡
      至公路，以致不能為通常使用之情形。此外，考量被上訴
      人所有之系爭土地面積僅1 平方公尺，倘准許上訴人請求
      之甲案，使被上訴人撥出0.61平方公尺之土地專供上訴人
      通行，則被上訴人所遺土地面積將無法作任何使用，形同
      廢地，造成租金損害，而上訴人所得之通行利益，亦僅換
      得於市場營業時間內，以汽車困難地通過遭人潮、車潮阻
      塞之道路，且有異於附近商家於市○○○○段內，鮮少以
      汽車作為對外聯絡之交通工具之通行狀況，顯見上訴人所
      受利益與被上訴人所受損害顯不相當，且不符合當地交通
      情狀之聯絡方式，顯非適宜。從而，上訴人主張依民法第
      833 條、第787 條之規定，求為判決確認上訴人對系爭土
      地有通行權及被上訴人應將如附圖甲案所示402-14B 部分
      ，面積0.61平方公尺留作通路供上訴人通行，並不得在通
      路上營建或其他妨礙上訴人通行之行為云云，為無理由。
      不應准許。原審駁回上訴人於原審之請求，理由雖有部分
      不同，但結果則無二致，上訴人指摘原審判決認事用法有
      誤，應予廢棄云云，為無理由，其上訴應予駁回。
六、本件事證已臻明確，兩造其餘攻擊防禦方法與判決結果不生
    影響，爰不予一一論駁。
七、據上論結，本件上訴為無理由，依民事訴訟法第436 條之1
    第3 項、第449 條第2 項、第78條，判決如主文。
中    華    民    國    99    年    6     月    23    日
                    鳳山民事庭審判長法    官  楊富強
                                    法    官  林意芳
                                    法    官  吳文婷
以上正本證明係照原本作成。
本判決不得上訴。
中    華    民    國    99    年    6     月    24    日
                                    書記官  林仕興

司法院資訊處製作；財團法人民間司法改革基金會備份。
